【裁判字號】    99,重訴,43
【裁判日期】    991029
【裁判案由】    返還價金
【裁判全文】
臺灣彰化地方法院民事判決  99年度重訴字第43號
原      告  林本田
訴訟代理人  朱清雄律師
被      告  林本鎕
訴訟代理人  張繼準律師
複代理人    黃琪雅律師
被      告  林本參
訴訟代理人  黃勃叡律師
上列當事人間請求返還價金事件，本院於民國99年10月12日言詞
辯論終結，判決如下：
    主  文
被告應給付原告新台幣壹佰陸拾捌萬玖仟陸佰零貳元。
原告其餘之訴駁回。
訴訟費用元由被告負擔4分之1，其餘由原告負擔。
本判決原告勝訴部份於原告以新台幣伍拾柒萬元為被告供擔保後
，得假執行；被告如以新台幣壹佰陸拾捌萬玖仟陸佰零貳元供擔
保後，得免為假執行。
原告其餘假執行之聲請駁回。
    事實及理由
一、按訴狀送達後，原告不得將原訴變更或追加他訴，但請求之
    基礎事實同一、擴張或減縮應受判決事項之聲明者，不在此
    限，民事訴訟法第255條第1項第2、3款定有明文。本件原告
    於起訴時係聲明請求「被告等應返還原告新臺幣(下同)6,54
    5,317元，或同意原告向訴外人黃棟財取回上開價金」，嗣
    於訴狀送達後，以書狀減縮聲明為被告應返還原告6,545,31
    7元，核係減縮應受判決事項之聲明，合於前揭規定，自應
    准許，合先敘明。
二、本件原告起訴主張：
  (一)兩造共有座落彰化縣鹿港鎮○○段4之14地號土地及其上建
    號126建物（即門牌彰化縣鹿港鎮○○路298號房屋，下稱系
    爭中正路房地），以及原告所有同段4之13地號土地及其上
    建號127建物（即門牌同鎮○○路74號房屋，下稱系爭鹿東
    路房地，與前開系爭中正路房地合稱系爭二筆房地），同時
    出售與訴外人許美容，總價為3200萬元，扣除應移交給買方
    之系爭房地出租之押租金29萬元，修繕費12萬元，再扣除民
    國98年12月份租金106,200元，房屋稅3,010元，以及出賣系
    爭房地之仲介費85,000元，代書費及代繳規費41,148元，共
    計應扣除645,35 8元，即餘31,354,642元。上開31,354,642
    元屬系爭房地之可分配總價金，因系爭房地係合併使用，合
    併出租與統一超商使用，依本院囑託鑑定機關之鑑定結果，
    系爭鹿東路房地與系爭中正路房地之價值比例分別為0.42、
    0.58，即系爭中正路房地價值18,185,692元，另系爭鹿東路
    房地價值13,168,950元。
  (二)其中系爭中正路房地價值18,185,692元，扣除於98年11月12
    日償還保證責任彰化縣鹿港信用合作社（簡稱鹿港信用合作
    社）貸款本利11,090,329元及98年11月18日再償還鹿港信用
    合作社貸款本利8,712,063元，尚不足1,616,700元。另原告
    所有系爭鹿東路房地值13,168,95 0元，扣除於98年11月18
    日償還鹿港信用合作社貸款之本利5,006,933元，尚餘8,162
    ,017元，但因代書黃棟財為求能依買賣契約約定塗銷抵押權
    ，故一併從價金償還上開三筆貸款，即以系爭鹿東路房地價
    金代為償還前開系爭中正路房地貸款之不足額1,616,700元
    ，系爭鹿東路房地價金即僅餘6,545,317元，但因系爭鹿東
    路房地為原告所有，清償系爭二筆房地貸款後，本應得8,61
    2,017元，卻僅餘6,545,317元，但仍為原告應得，唯被告等
    扣留在訴外人黃棟財代書處不還，不得已爰起訴請求返還價
    金。黃棟財代書表明其僅代出賣人保管出賣價金，只需三人
    合意或得到法院判決，即可交付，也不主張任何權利，因其
    意思明確，故不以之為被告，以免繁雜，徒增訟爭。
  (三)復由系爭中正路房地之土地暨建物謄本之他項權利部所示，
    其抵押債權人均為兩造三人共同，可證其債務為三人共同負
    擔，並非其中任一人所獨為，故原告否認被告等所述貸款均
    為原告取得之事實。且租賃契約係兩造三人共同出租，共同
    簽定，原告所簽收取押金者，乃代他出租人簽收，並非由原
    告本人收取占用。再者，系爭二筆房地必須一起使用，一併
    出售，才有價值，若單出售系爭中正路房屋部分，則因太小
    不適合商用，而經濟效益不大，故須與原告所有之系爭鹿東
    房屋一併出售使用，才能達到經濟效益，故兩屋之價值應依
    土地面積計算，始合乎公平。並聲明：1.被告等應返還原告
    6,545,317元。2.訴訟費用由被告等負擔。3.請准供擔保宣
    告假執行。
三、被告則以：
  (一)被告林本鎕部分：
    1.系爭中正路房地由兩造自98年4月1日起續租予統一超商使
      用，而統一超商所支付之押金，悉數由原告收取，被告及
      共同被告林本參並無以持分比例收取押金，此由租賃契約
      書第3條第3項以書寫方式載明「押金承續前約已由林本田
      收取.. 」等文字可證；另統一超商前於84年4月1日所支
      付之房屋修繕費用12萬元，亦由原告所單獨收取，故系爭
      二筆房地之可分配總價金不應扣除押金及修繕費用。從而
      ，應以31,764,6 42元（計算式：31,354,642＋290,000＋
      1 20,000＝31,764,642）計算系爭房地之可分配總價金。
      既系爭二筆房地之可分配總價金為31,764,642元，而系爭
      中正路房地面積為85平方公尺，系爭鹿東路房地面積為66
      平方公尺，系爭二筆房地面積合計共151平方公尺，每平
      方公尺單價即為210361.87元（計算式：31,764,642/151
      ＝21 0361.87，小數點第三位以下四捨五入），即系爭中
      正路房地價值17,880,759元（計算式：21 0,361.87×85
      ＝17,880,759、系爭鹿）東路房地價值13,883,883元（計
      算式：210,361.87×66＝13,883,883）。再者，於98年11
      月12日償還予鹿港鎮信用合作社11,090,329元之借款，前
      係因原告單獨向合作社借款2,300萬元，而另以兩造共有
      之鹿港鎮○○路125號房屋及所坐落土地為抵押標的，並
      由被告等擔任連帶保證人，上開房地後因原告無力清償借
      款而由合作社拍賣取償（執行案號：92年執字第12946號
      ），上開房地拍賣價格為17,308,000元，而原告借款本金
      加計利息及違約金共28,982,551元，經執行後清償16,998
      ,917元，其餘11,983,634元則尚未清償後合作社將賸餘債
      務減免至11,090,329元）。
    2.次查，系爭中正路房地於出售後所得價金17,880,759元，
      經清償上開原告尚積欠之11,090,329元，尚餘6,790,430
      元（計算式：17,880,759－11,090,329＝6,790,430）。
      由於原告為借款人，被告等為連帶保證人，揆諸民法第74
      9條前段意旨，上開28,089,246元借款本利計算式：16,99
      8,917＋11,090,329＝28,089,246）應由原告負最終清償
      責任，既被告林本鎕以自有財產為原告代為清償債務，故
      而原告應返還被告林本鎕9,363,082元（計算式：28,089,
       246×1/3＝9,363,082）。另98年11月18日償還之本利8,
      7 12,063元及5,006,933元，其借款人為被告林本參，原
      告為上開二筆借款之連帶保證人，被告林本鎕則為本利8,
      71 2,063元借款之連帶保證人，上開債務合計13,718,996
      元。既原告名下系爭鹿東路房地作價13,883,883元，如前
      所述，已足清償13,718,996元之債務，且尚餘164,887元
      （計算式：13,883,883－13,718,996＝164,887）。而系
      爭中正路房地之價金尚餘6,790,430元，由兩造三人均分
      各可得2,263,477元（計算式：6,790,430÷3＝2,263,477
      ）。原告系爭二筆土地餘額尚有2,428,364元（計算式：1
      64,887＋2,263,477＝2,428,364），又原告應返還被告林
      本參9,363,082元，至被告林本參應返還原告13,718,996
      元，兩者相抵後，被告林本參應返還原告4,355,914元（
      計算式：13,718,996－9,363,082＝4,355,914)，是故上
      開被告林本參原可分得之2,263,477元應由原告取得，復
      因原告本可就餘額取得4,691,841元（計算式：2,428,364
      ＋2,263,477＝4,691,841），被告林本鎕原可取得2,263,
      477元，但因原告應返還被告林本鎕9,363,082元，故而原
      告就上開所可取得之4,691,841元亦應返還予被告林本鎕
      。故原告主張系爭中正路房地之價值，應扣除98年11月12
      日及同年月18日分別償還鹿港信用合作社各11,090,329元
      及8,712,063元云云，並無理由。
    3.又原告於99年5月7日陳明「由4之14地號土地及其上126號
      建物等謄本之他項權利部所示，其抵押債權人（應為抵押
      債務人之誤）均為兩造三人共同，可證明其債務為三人共
      同負擔，並非其中任一人所獨為。」云云。惟查，被告等
      實際上僅為「保證人」之性質，且為抵押物所有權之共有
      人之一，而原告方為應負最終清償責任之「主債務人」，
      此由鹿港信用合作社分別於90年11月5日、91年1月24日向
      本院聲請支付命令，於聲請原因及事項業已明確記載「緣
      債務人林本田於附表所示期間邀保證人林本鎕、林本參、
      林秀娟向聲請人借款後並未履行償還契約，…」、「債務
      人林本田於民國八十九年十二月四日邀連帶保證人林本鎕
      、林本參、林秀娟向聲請人借款新台幣壹佰伍拾萬元整」
      可知，是原告既為主債務人，應就其所借款項負最終清償
      責任，而無由向被告等請求共同負擔。綜上所述，既原告
      並無主張價金之權利，而全部價金應歸屬被告等所有，足
      證原告起訴並無理由。並聲明：(1)原告之訴駁回。(2)訴訟
      費用由原告負擔。(3)如受不利判決，被告願供擔保請准免
      為假執行。
  (二)被告林本參部分：
    1.兩造共有系爭二筆房地係同時出售與訴外人許美容，賣價
      共3200萬元，並未標明各自價額，然兩造共有系爭中正路
      29 8號之房地，乃係位於中正路上，位於要道，土地及房
      屋面積均較原告系爭鹿東路房地大，故如以房地各自計算
      價值，兩造共有系爭中正路房地價值顯然高出原告所有系
      爭鹿東路房地甚多，且實務上土地價格往往高出房屋價格
      許多，原告將房屋及土地一同計價，亦有所違誤，從而，
      原告主張以土地面積計算系爭中正路房地及鹿東路房地，
      顯然有誤，實應以各房地實際價格作為分別計算標準，而
      非以面積計算，且依舉證責任分配之原則，原告自應舉證
      其系爭鹿東路房地之價值為何，故系爭二筆房地並未標明
      各自價額，應以各房地實際買賣價格作為計算標準。又系
      爭二筆房地由兩造於98年4月1日起續租予統一超商使用，
      然統一超商所支付之押金，悉數由原告收取，被告等並無
      以持分比例收取押金，此由租賃契約書第3條第3項以書寫
      方式載明「押金承續前約已由林本田收取…」等文字可證
      ，另統一超商於84年4月1日所支付之房屋修繕費用12萬元
      ，亦由原告所單獨收取，故系爭二筆房地之可分配總價金
      不應扣除29萬元押金及12萬元修繕費用。據此，系爭二筆
      房地可分配總價金應為31,764,642元，再依鑑價結果，系
      爭鹿東路房地與系爭中正路房地之價值比例分別為0.42、
      0.58，即系爭中正路房地價值18,423,492元，另系爭鹿東
      路房地價值13,341,150元。又系爭鹿東路房地為原告所有
      ，而系爭中正路房地為兩造所共有，故原告可分得之價金
      為19,482,314元，被告等可分得之價金為12,282,328元。
    2.然兩造之父林敦波於81年過世後，除三兄弟及妹妹一人繼
      承一棟房屋後，尚有鹿港鎮○○路125號之房地及系爭中
      正路房地則登記在兩造三人名下，應有部分各3分之1，當
      時並未分家，家中經濟大權皆掌握在原告手中，被告於鹿
      港鎮信用合作社之帳戶（帳戶號碼：000000-0000000）及
      印章亦交由原告保管利用，故原告先以系爭中正路房地作
      為擔保，於81年9月30日向鹿港鎮信用合作社設定840萬元
      最高限額抵押權，其後原告一有資金需求，即向鹿港鎮信
      用合作社借款，鹿港鎮信用合作社則將資金轉入被告林本
      參之帳戶中，原告再以轉匯至自己帳戶或以提領現金方式
      加以支配使用，此有鹿信存戶往來明細及資金往來對照表
      可證，後原告另以鹿港鎮○○路125號之房屋及土地作為
      擔保，於81年11月27日向鹿港信用合作社設定1920萬元最
      高限額抵押權，於83年10月20日又增加為2760萬元最高限
      額抵押權，向合作社借款2,30 0萬元，並由被告等擔任連
      帶保證人，上開房地後因原告無力清償借款而由合作社拍
      賣取償，上開房地拍賣價格為17,3 08,000元，而原告借
      款本金加計利息及違約金共28,982,551 元，經執行後清
      償16,998,917元，其餘11,983,634元則尚未清償（後合作
      社將勝餘債務減免至11,090,329元，此即98年11月12日償
      還予合作社11,090,329元之借款）。
    3.且上開原告所借之金錢則由原告留為己用，然因原告無法
      按期繳納利息，鹿港鎮○○路125號之房地遭鹿港鎮信用
      合作社拍賣，然拍賣價格仍不足以清償借款，之後，為避
      免鹿港鎮信用合作社拍賣系爭中正路房地，兩造只好於98
      年9月5日將系爭二筆房地共同出售，出售價金用以清償原
      告之借款，此即原告主張於98年11月12日償還鹿港鎮信用
      合作社貸款本利11,090,329元（鹿港鎮○○路125號房地
      拍賣不足額部分）、98年11月18日償還鹿港鎮信用合作社
      貸款本利8,712, 063元（系爭中正路房地抵押借款部分）
      及98年11月18日償還鹿港鎮信用合作社貸款本利5,006,93
      3元（系爭鹿東路房地抵押借款部分），上開三筆借款共
      24,809,325元，均係以原告名義或原告以被告林本參之名
      義所借，原告自應負最終清償責任，上開三筆借款則應由
      原告可分得之價金19,482,314元中取償，扣除其應負擔之
      借款24,809,325元後，尚不足5,327,011元，原告自已無
      權主張分得價金。
    4.另原告所有系爭鹿東路房地，乃係原告為借款人，兩造之
      妹林秀娟為保證人，故被告林本鎕主張500萬元為被告林
      本參所借，與事實不符。
    5.又被告等可分得之價金為12,282,328元，然因原告以分得
      價金清償借款後，仍不足5,327,011元，故由被告等可分
      得之價金代為清償後，剩6,955,317元，由被告等均分，
      被告林本參可分得之價金應為3,477,659元，故原告除無
      權主張價金外，仍積欠被告林本參2,663,506元。
    6.綜上，系爭二筆房地可分配總價金不應扣除押金29萬元及
      修繕費用12萬元，因此總價應為31,764,642元，再依鑑價
      結果，系爭鹿東路房地與系爭中正路房地之價值比例分別
      為0.42、0.58，即系爭中正路房地價值18,423,492元，另
      系爭鹿東路房地價值13,341,150元。原告對系爭二筆房地
      價值之計算顯然有誤，且原告可分得之價金清償原告以自
      己或以被告林本參之名義向鹿港鎮信用合作社之借款共24
      ,809,325元後，尚不足5,327,011元，由被告等代為清償
      ，故原告既已無權主張分取價金外，仍積欠被告林本參2,
      663,506元等語置辯，並聲明：(1)原告之訴駁回。(2)如受
      不利益判決，願供擔保免予假執行。(3)訴訟費用由原告負
      擔。
四、查原告主張兩造共有座落彰化縣鹿港鎮○○段4之14地號土
    地及其上建號126（即門牌彰化縣鹿港鎮○○路298號）房屋
    ，及原告所有同地段4之13地號土地及其上建號127（即門牌
    同鎮○○路74號）房屋，同時於98年9月5日出售與訴外人許
    美容，總價為3200萬元，而上開出賣之房地原由兩造出租予
    統一超商股份有限公司使用，租期至104年3月31日等情，業
    據其提出不動產買賣契約書、支票、契約書附約、租賃契約
    等為證，亦為被告所不爭執，原告此部份主張堪信為真。
五、又查，上開買賣價款另需扣減或用以支付買方補貼之房屋稅
    （3010元）、已向承租人統一超商收取之房租（106200元）
    、押租金（29萬元）、回復樓梯原狀費用（12萬元）、代書
    代辦之登記費用（41148元，含登記費、申請謄本費、地價
    稅、抵押權設定及塗銷登記費，此有黃棟財代書房地產登記
    費用明細表可稽）、仲介費（85000元）等，並清償銀行抵
    押貸款00000000元（鹿港鎮○○路125號房地之貸款）、000
    0000元（中正路298號房地之貸款）、0000000元（鹿東路74
    號房地之貸款）後，餘款計0000000元目前暫由代書黃棟財
    保管等情，亦經證人即代書黃棟財、仲介人鍾錦森到庭證述
    無訛，故經買方扣款之補貼房屋稅及代書代辦登記費用、仲
    介費等，合計235358元即應由兩造共同負擔，惟訂定租約時
    承租人統一超商所交付之押租金29萬元及回復費用12萬元為
    原告所收取，此有租賃契約可憑，原告雖主張當時僅係代被
    告收受，惟其並未提出有將款項分配與被告之證據，是其所
    述礙難採信，故此二筆款項因原告未提出交付予買受人，致
    買受人由總價款中扣除，因此此部份款項41萬元仍屬價款之
    一部分應併入總價款中予以分配，自堪認定。
六、另查，系爭買賣契約之價款並未就鹿港鎮○○路298號房地
    及鹿東路74號房地分別約定價格，亦非以每坪多少價格為一
    單位計算售價，賣方即兩造當時復未表示何棟房地之價格應
    較高，惟有提到要先清償銀行貸款等情，復經證人鍾錦森到
    庭證述屬實，然因系爭兩筆房地之所有權人各有不同，地段
    價值亦有差距，實有確定各筆房地價格之必要以分配價金，
    就此部分兩造均同意以鑑定方式定出價值比例，以核算各筆
    房地之價款，經本院囑託華聲企業發展鑑定顧問有限公司（
    簡稱華聲公司）鑑定結果，房地價值比例中正路298號為58%
    、鹿東路74號為42%，此有華聲公司99年8月24日（99）華聲
    慈字第14774號不動產鑑定報告書附卷可稽，復為兩造所不
    爭執，故買賣總價款3200萬元先扣除兩造共同負擔之235358
    元後，依上開價值比例計算，中正路298號為00000000元，
    鹿和路74號為00000000元，中正路298號為兩造三人所共有
    ，因此兩造三人各可分配之價款為0000000元；另二筆房地
    分別向鹿港信用合作社抵押貸款，其中鹿和路74號房地（即
    東昇段4之14地號及127建號）係由所有權人林本田向鹿港信
    合社借款，中正路298號（即東昇4之13地號及126建號）係
    由所有權人林本參、林本田、林本塘提供予林本參向鹿港信
    用合作社借款等情，復有鹿港信合社99年7月16日彰鹿信合
    社字第99000354號函在卷可考，故原告所有之鹿和路74號房
    地貸款0000000元應由該房地之價款自行負擔，扣除後鹿和
    路74號價款剩餘金額為0000000元，故原告就系爭二筆房地
    可取得之價款為合計為00000000元（0000000 元＋0000000
    元＝00000000元）；而中正路298號房地之抵押借款人既為
    被告林本參即應由其負擔，惟其可分配之房地價款僅為0000
    000元，清償貸款0000000元後，原告林本田、被告林本鎕可
    取得之款項各短少0000000元，此應由被告林本參另行償還
    ，因此原告分配之價款亦減少為00000000元，至於被告林本
    參辯稱：其雖為中正路房地貸款之借款人，惟均借予原告林
    本田使用云云，然此為原告所否認，被告林本參則未提出積
    極之證據以實其說礙難採信
七、再查，買賣價款用以清償鹿港鎮○○路125號房地之抵押貸
    款00000000元，係兩造以共有之鹿港鎮○○路125號房屋及
    座落土地為擔保，向鹿港信用合作社借款，後經鹿港信用合
    作社以本院91年促字第2143號及92年度促字第17731號支付
    命令為執行名義聲請強制執行拍賣抵押物，經本院92年執字
    第12946號強制執行程序拍賣後不足清償之欠款，依上開鹿
    港信用合作社聲請支付命令之聲請狀所載，該借款係借款人
    原告邀同被告等為連帶保證人向鹿港信合社所借貸等情，業
    經調取本院92年執字第12946號清償債務強制執行卷宗核閱
    屬實，並有支付命令聲請狀及鹿港信合社98年11月12日清償
    證明書在卷可按，因此清償鹿港信用合作社00000000元之借
    款自應由原告一人負擔，故扣除後原告可分配之金額為0000
    000元（00000000000000000＝0000000）；再承租人交付之
    押租金29萬元及回復費用12萬元為原告所收取，已如前述，
    因此原告可分配取得之價金尚需扣除此部份金額，洵足認定
    。
八、綜上所述，原告因系爭房地出售他人可分配取得之價款為00
    00000元。從而，原告請求被告給付0000000元，即有理由，
    應予准許，逾此部分之請求則無理由，應予駁回。
九、假執行之宣告：本判決原告勝訴部分兩造陳明願供擔保請准
    為假執行及免為假執行，經核均無不合，爰分別酌定相當之
    擔保金額併准許之。至原告敗訴部分其假執行之聲請已失所
    附麗應予駁回。
十、結論：本件原告之訴為一部有理由、一部無理由，並依民事
    訴訟法第79條、第85條第1項前段、第390條第2項、第392條
    ，判決如主文。
中    華    民    國    99    年    10    月    29    日
                  民事第一庭    法  官  黃倩玲
以上正本係照原本作成。
如對判決上訴，應於判決送達後20日內向本院提出上訴狀。如委
任律師提起上訴者，應一併繳納上訴審裁判費。
中    華    民    國    99  年      10    月    29    日
                                書記官  黃幼華

司法院資訊處製作；財團法人民間司法改革基金會備份。
